【裁判字號】    94,訴,2219
【裁判日期】    950512
【裁判案由】    業務過失致死等
【裁判全文】
臺灣彰化地方法院刑事判決      九十四年度訴字第二二一九號
公  訴  人  臺灣彰化地方法院檢察署檢察官
被      告  丙○○
被      告  億達水電企業有限公司
代  表  人  潘張碧霜
上二人共同
選任辯護人  張富慶  律師
上列被告等因業務過失致死等案件，經檢察官提起公訴（九十四
年度偵字第八三五四、八九一八號），及就同一事實移送併案審
理（九十四年度偵字第八九一七號），本院判決如下：
    主  文
丙○○從事業務之人，因業務上之過失致人於死，處有期徒刑陸
月，如易科罰金，以佰元折算壹日。
億達水電企業有限公司違反雇主對於防止有墜落之虞之作業場所
所引起之危害，應有符合標準之必要安全設備之規定，致發生死
亡之職業災害，處罰金新臺幣拾萬元。
    事  實
一、丙○○（原名潘建邦）係址設彰化縣員林鎮○○里○○路四
    四之四號三樓「億達水電企業有限公司」（以下簡稱億達公
    司，該公司之登記負責人為潘張碧霜，係以自來水管承裝、
    電器承裝、消防安全設備安裝工程及消防安全設備批發等為
    其營業項目，屬機電、電路工程業，為勞工安全衛生法適用
    之行業）之經理，亦為該公司之實際經營負責人，主管億達
    公司各項業務之執行，為從事業務之人；億達公司因承攬三
    阪實業股份有限公司（以下簡稱三阪公司）位於彰化縣田中
    鎮○○路○段八八號田中新建廠房之消防水電配管工程及該
    廠房之屋頂照明設備組立工程，乃以日薪約新臺幣二千元，
    僱用勞工張登豐在上開廠房施工，億達公司（事業主）與丙
    ○○（係該事業之實際經營負責人）均為勞工安全衛生法第
    二條第二項所稱之雇主，詎丙○○於民國九十四年六月三日
    派遣張登豐前往前揭廠房施工之際，明知張登豐須在高度二
    公尺以上之高處作業，有墜落之虞，依勞工安全衛生法第五
    條第一項第五款及勞工安全衛生設施規則第二百二十五條、
    第二百八十一條之規定，應架設施工架或以其他方法設置工
    作台，於設置工作台有困難時，應採取張掛安全網，並應使
    其確實使用安全帶等必要之防護具，且於使用安全帶時，應
    設置足夠強度之必要裝置或安全母索，供安全帶鉤掛，以防
    止勞工即張登豐因墜落而遭致危險之措施，且依當時情狀並
    無不能注意之情事，竟疏未注意依規定設置施工架、工作台
    、張掛安全網或供安全帶鉤掛之安全母索等安全設施，致使
    張登豐於同日下午四時十分許，在二點三二公尺以上之高度
    ，從事量測管線配置及固定點作業時，不慎墜落地面而受有
    胸部挫傷合併肋骨骨折、頭部外傷合併右側顱骨開放性骨折
    及顱內出血等傷害，經送往財團法人彰化基督教醫院（以下
    簡稱彰化基督教醫院）急救後，延至同日下午九時十五分許
    ，因顱內出血致心肺衰竭而不治死亡。旋因與張登豐同在上
    開廠房工作之巫勇德，於張登墜落後隨即報警處理，乃為警
    查悉上情。
二、案經彰化縣警察局田中分局報請臺灣彰化地方法院檢察署檢
    察官相驗後自動檢舉偵查，及由張登豐之妻子甲○○、張登
    豐之母親乙○○訴請臺灣彰化地方法院檢察署檢察官偵查起
    訴，及由臺灣彰化地方法院檢察署檢察官就同一事實偵查後
    移送併為審理。
        理  由
一、本件起訴書當事人欄，就有關被告億達公司之部分，漏載該
    公司之代表人為潘張碧霜，然業經蒞庭檢察官以書面補正。
    又被告丙○○、億達公司及共同選任辯護人於本院準備程序
    ，就以下所引用之證人巫勇德於九十四年十月三十一日偵訊
    之證述，及行政院勞工委員會中區勞動檢查所（以下簡稱中
    區勞檢所）製作之「億達水電企業有限公司勞工張登豐從事
    水電配管作業因墜落死亡職業災害檢查報告書」（以下簡稱
    檢查報告書），因認屬審判外之陳述及非法定之鑑定文書，
    而爭執不具有證據能力。然查：（一）證人巫勇德於九十四
    年十月三十一日偵訊時之證述，業經證人巫勇德依法具結在
    卷，且被告丙○○、億達公司及共同選任辯護人於本院準備
    程序及審理時均未聲請調查證人巫勇德，以對證人巫勇德行
    使詰問之權利，堪認被告丙○○、億達公司均認已無對證人
    巫勇德詰問之必要，依刑事訴訟法第一百五十八條之三、第
    一百五十九條之一第二項之規定，證人巫勇德前開於偵查中
    具結之證述，應具有證據能力。（二）又上開檢查報告書，
    係中區勞檢所之公務員，依勞工安全衛生法第二十八條第三
    項之規定，於其職務上所製作之檢查報告，依刑事訴訟法第
    一百五十九條之四第一款之規定，亦具有證據能力，先予敘
    明。
二、訊據被告丙○○及被告億達公司之代表人潘張碧霜固坦認有
    於九十四年六月四日，僱用被害人張登豐在三阪公司位於彰
    化縣田中鎮○○路○段八八號田中新建廠房施工，且當時被
    告億達公司並未在被害人張登豐墜落之地點架設施工架或以
    其他方法設置工作台、張掛安全網或安全母索，供安全帶鉤
    掛等情，然均矢口否認涉有何上揭犯行，一致辯稱：九十四
    年六月三日，被告億達公司尚未承攬三阪公司上開新建廠房
    之消防水電配管工程，該日係被告億達公司由被告丙○○指
    示被害人張登豐前至三阪公司上開廠房中間施作水銀燈裝設
    之工程，不知被害人張登豐為何會在上開廠房內之非水銀燈
    施工地點跌落而死亡，被害人張登豐墜落時，應非從事億達
    公司指示之工作；又當日有提供安全帽、安全腰帶與被害人
    配戴，且被害人張登豐是否係在二公尺以上之高度跌落亦屬
    有疑，尚難認被告億達公司及被告丙○○有何在上開作業場
    所疏未設置防止墜落之虞所引起危害之符合標準之必要安全
    衛生設備之違反勞工安全衛生法或業務過失致死之罪嫌云云
    。惟查：
（一）被害人張登豐於九十四年六月三日，因受被告億達公司之
      僱用，乃依被告丙○○（即被告億達公司之實際負責人，
      且為施工現場負責人）之指示，前往前開三阪公司田中廠
      新建廠房施工一節，已據被告丙○○於本院準備程序及審
      理時陳明。又被害人張登豐係因跌落而受有胸部挫傷合併
      肋骨骨折、頭部外傷合併右側顱骨開放性骨折及顱內出血
      等傷害，經送往彰化基督教醫院急教後，仍因顱內出血致
      心肺衰竭而不治死亡一節，亦經臺灣彰化地方法院檢察署
      檢察官督同檢驗員相驗屬實，並製有勘驗筆錄、驗斷書及
      相驗屍體證明書各一份在卷可考，且有彰化基督教醫院九
      十五年四月十三日九十五彰基病歷字第０九五０四００二
      一號函文一件在卷可稽。
（二）而證人即三阪公司之副理丁○○於本院審理時證稱：有關
      三阪公司前開田中新建廠房之消防水電配管工程，已與被
      告億達公司以估價單議價後達成合意，由被告億達公司承
      攬施作，被告億達公司並已於九十四年五月二十三日進廠
      施工，被害人張登豐係被告億達公司僱用前來施工之人員
      ，於九十四年六月三日之前，廠房外面的管線從舊廠到新
      廠要行經地下的部分，都是被害人張登豐來配管、埋管的
      ，且其之前已與被告丙○○，就上開廠房上方之水銀燈電
      線，是要從被害人張登豐墜落處旁之牆壁往上拉至天花板
      再接到水銀燈一事談妥，於案發當日，被害人張登豐在墜
      落地點係要從事電線配管安置的工作等語綦詳，且有上開
      估價單在卷可憑。
（三）再證人即同受被告億達公司僱用、於案發當時與被害人張
      登豐一起在上開廠房內施工之巫勇德於九十四年十月三十
      一日偵訊時具結證稱：「（問：九十四年六月三日有無在
      工地工作？）有。早上做天花板上的水銀燈，下午也是做
      天花板上拉水銀燈的線。（問：當天幾點他告訴你要做何
      梯（註：應為「合梯」之誤，下同）？）他向我借合梯之
      後五分至十分，我就聽到「叩」一聲，他就倒在地上。．
      ．．（問：為何現場沒有施工平台或設置安全網，就不會
      發生此事？）我不知道為何他當時拿樓梯，依現場所放的
      工具看，死者有可能是要量高度配管線。（問：提示九十
      八頁照片，死者所遺留的工具作何用？）依現場的東西，
      死者可能在用噴漆二米一次位置作為記號。．．．（問：
      確定當時死者沒有戴安全帽？）沒有」明確，且就有關被
      害人張登豐事發當日之施工內容，核與證人丁○○證述之
      情節相符，被告丙○○、億達公司空言辯稱：被害人張登
      豐墜落時並非從事被告丙○○所指示之被告億達公司之工
      程，顯無可採。
（四）另被害人張登豐墜落前，噴漆罐及角鐵已放置定位，噴漆
      罐位於距地面約三點八公尺之牆壁橫梁上，從合梯至噴漆
      罐水平距離約零點七公尺，現場合梯直立未傾倒，有固定
      繫材扣牢，最高點約距地面二點三公尺，噴漆罐與合梯頂
      點之垂直距離約為一點四八公尺等情，已據依中區勞檢所
      檢查報告書載明，並有現場照片三幀在卷可稽。衡以常情
      ，被害人張登豐當時爬高施工，且於工作地點未設置工作
      架之情狀下，為免身體經常移動之不便，理應會將工作時
      所使用之噴漆罐、角鐵等工具，放置在其隨手可拿取之處
      ，而依上開被害人張登豐使用之噴漆罐及角鐵等工具係放
      置在距離地面三點八公尺之高度，及被害人張登豐所用以
      爬高之合梯頂端高度為二點三公尺，並徵以被害人張登豐
      墜落後係受有胸部挫傷合併肋骨骨折、頭部外傷合併右側
      顱骨開放性骨折及顱內出血等嚴重傷害等情，堪認被害人
      張登豐於墜落前，確係在二公尺以上之高度施工；被告丙
      ○○、億達公司質疑被害人張登豐並非自二公尺以上之高
      度墜落云云，亦無可採。
（五）按雇主對於在高度二公尺以上之處所進行作業，勞工有墜
      落之虞者，應以架設施工架或其他方法設置工作台，於設
      置工作台有困難時，應採取張掛安全網、使勞工使用安全
      帶等防止勞工因墜落而遭致危險之措施；使用安全帶時，
      應設置足夠強度之必要裝置或安全母索，供安全帶鉤掛。
      又按雇主對於在高度二公尺以上之高處作業，勞工有墜落
      之虞者，應使勞工確實使用安全帶等必要之防護具，勞工
      安全衛生法第五條第一項第五款及勞工安全衛生設施規則
      第二百二十五條、第二百八十一條分別定有明文。被告丙
      ○○為被告億達公司之實際負責人，竟疏未注意依規定設
      置上開安全設施，致被害人張登豐不慎自自二公尺之高度
      墜落死亡，除有違反勞工安全衛生法第五條第一項第五款
      之規定，致發生同法第二十八條第二項第一款之職業災害
      之情事外，並應負業務過失致死之責任（雖被害人張登豐
      未自行配戴安全帽而亦與有過失，然此仍無解於被告丙○
      ○上開業務過失責任之認定），且其業務過失行為與被害
      人之死亡間，具有相當因果關係。此外，復有被告億達公
      司之彰化縣政府營利事業登記證一件在卷可佐，本件事證
      明確，被告丙○○、億達公司前開犯行均洵足認定。
三、核被告丙○○所為，係違反勞工安全衛生法第五條第一項第
    五款（起訴書誤載為第一款）之規定，致生第二十八條第二
    項第一款之職業災害，而犯同法第三十一條第一項之罪及刑
    法第二百七十六條第二項之業務過失致人於死罪；被告億達
    公司係事業主之法人，違反勞工安全衛生法第五條第一項第
    五款之規定，致生第二十八條第二項第一款之職業災害，應
    依同法第三十一條第二項之規定，科以同條第一項所定之罰
    金。又移送併辦之臺灣彰化地方法院檢察署檢察官九十四年
    度偵字第八九一七號，與起訴部分係屬同一事實，本院自應
    併為審理，附予敘明。再被告丙○○以一行為觸犯上開勞工
    安全衛生法第三十一條第一項之罪及刑法第二百七十六條第
    二項之業務過失致死罪，係屬想像競合犯，應依刑法第五十
    五條之規定，從一情節較重之業務過失致人於死罪處斷（最
    高法院八十七年六月十六日八十七年度第六次刑事庭會議決
    議參照）。爰審酌被告丙○○之業務過失程度、犯罪情節、
    所生危害、被告丙○○、億達公司均尚未就民事賠償部分，
    與被害人張登豐之家屬達成和解及被告丙○○犯罪後之態度
    等一切情狀，分別量處被告丙○○、億達公司如主文第一項
    、第二項所示之刑，並就被告丙○○之部分，諭知易科罰金
    之折算標準，以示懲儆。
據上論斷，應依刑事訴訟法第二百九十九條第一項前段，勞工安
全衛生法第三十一條第一項、第二項，刑法第十一條前段、第二
百七十六條第二項、第五十五條、第四十一條第一項前段，罰金
罰鍰提高標準條例第一條前段、第二條，判決如主文。
本案經檢察官姚玎霖到庭執行職務。
中    華    民    國  九十五  年    五  月    十二    日
                  刑事第二庭    審判長法官  王義閔
                                法      官  鄭舜元
                                法      官  李雅俐
以上正本證明與原本無異。
如不服本判決，應於判決送達後十日內，向本院提出上訴狀（須
附繕本）。
告訴人或被害人對於判決如有不服具備理由請求檢察官上訴者，
其上訴期間之計算係以檢察官收受判決正本之日期為準。
中    華    民    國  九十五  年    五  月    十二    日
                                 法院書記官  陳秀娟
附錄論罪科刑法條：
勞工安全衛生法第五條第一項第五款：
雇主對左列事項應有有符合標準之必要安全衛生設備：
五  防止有墜落﹑崩塌等之虞之作業場所引起之危害。
勞工安全衛生法第三十一條第一項、第二項：
違反第五條第一項或第八條第一項之規定，致發生第二十八條第
二項第一款之職業災害者，處三年以下有期徒刑﹑拘役或科或併
科新台幣十五萬元以下罰金。
法人犯前項之罪者，除處罰其負責人外，對該法人亦科以前項之
罰金。
刑法第二百七十六條第二項：
從事業務之人，因業務上之過失犯前項之罪者，處五年以下有期
徒刑或拘役，得併科三千元以下罰金。


司法院資訊處製作；財團法人民間司法改革基金會備份。
